【裁判字號】    96,交上更(一),26
【裁判日期】    970205
【裁判案由】    公共危險
【裁判全文】
臺灣高等法院刑事判決            96年度交上更(一)字第26號
上  訴  人  臺灣臺北地方法院檢察署檢察官
被      告  乙○○
上列上訴人因被告公共危險案件，不服臺灣臺北地方法院94年度
交訴字第31號，中華民國95年5 月11日第一審判決（起訴案號：
臺灣臺北地方法院檢察署93年度偵字第12209號），提起上訴，
經判決後，由最高法院發回更審，本院判決如下：
    主  文
上訴駁回。
    理  由
一、公訴意旨略以：被告乙○○係營業小客車駕駛，於民國（下
    同）93年1 月18日11時10分許，駕駛車號3N-711號營業小客
    車（以下稱：系爭營業小客車），由西向東行經臺北市中正
    區○○○路與臨沂街口欲右轉時，本應隨時注意車前狀況，
    且依當時情形並無不能注意情事，竟疏於注意，其營業小客
    車車頭擦撞同方向於外側車道直行，由告訴人甲○○騎乘之
    車號BVB-451 號重型機車（以下稱：系爭重型機車），使告
    訴人甲○○因遭撞擊，機車失去平衡而跌倒，致受有左前肢
    、左大腿多處瘀血擦挫傷合併撕裂傷等傷害（甲○○僅提出
    肇事逃逸告訴，業務過失傷害部分未據告訴）。詎乙○○並
    未下車察看，仍繼續駕車往忠孝東路方向逃逸，經路人記下
    車號報警，因而查獲，因認被告乙○○涉有刑法第185 條之
    4 肇事逃逸罪嫌云云。
二、按犯罪事實應依證據認定之，無證據不得認定犯罪事實；又
    不能證明被告犯罪者，應諭知無罪之判決，刑事訴訟法第15
    4 條第2 項、第301 條第1 項分別定有明文。次按認定不利
    於被告之事實，須依積極證據，苟積極證據不足為不利於被
    告事實之認定時，即應為有利於被告之認定，更不必有何有
    利之證據，又告訴人之告訴，係以使被告受刑事訴追為目的
    ，是其陳述是否與事實相符，仍應調查其他證據以資審查，
    若被害人之陳述並無瑕疵，就其他方面調查又與事實相符，
    固足採為科刑之基礎，徜其陳述尚有瑕疵，則在未究明事實
    真象前，遽採為論罪科刑之根據，即難認為適法（最高法院
    30年度上字第816 號、52年度台上字第1300號及61年度台上
    字第3099號判例亦同此意旨）。
三、公訴人認被告乙○○涉犯上開罪嫌，無非係以：（一）被告
    乙○○之陳述。（二）告訴人甲○○之證述。（三）臺北市
    立仁愛醫院診斷證明書、臺北市政府警察局交通警察大隊道
    路交通事故現場圖、道路交通事故補充資料表、交通事故調
    查報告表、汽車車籍明細表、交通事故現場照片10幀、行車
    事故鑑定意見書等，資為論據。惟訊據被告乙○○堅詞否認
    有何前揭犯行，辯稱：伊當時行駛於臺北市○○○路由西往
    東方向第三車道，至臨沂街口時，見有人招手欲搭車，伊由
    後視鏡即見告訴人之機車快速往伊車後方接近，故停車等候
    該機車通過，是告訴人快速蛇行穿過系爭營業小客車車尾後
    ，因重心不穩自行滑倒，並非遭系爭營業小客車碰撞所致，
    伊雖見告訴人倒地，惟告訴人迅即起身，伊見告訴人並無受
    傷，且認與伊無關，故開車離去等語。經查：
（一）據被告於警詢中陳稱：伊駕駛系爭營業小客車經過臺北市
      ○○○路由西往東行駛至臨沂街口，發現臨沂街口有人要
      坐車，伊當時開在第三車道，伊便打右側方向燈欲靠右邊
      停車載客，伊從後照鏡發現後方有輛機車快速竄出，當時
      車流量大，伊研判如果要慢慢切入外車道恐怕來不及，便
      暫緩車速停在原地等候該機車通過。此時該機車因時速過
      快開至伊右後方時，因見伊打右邊方向燈來不及反應，便
      口出穢言並將機車龍頭急速往右邊拉，該機車因速度過快
      ，致失去重心而自行滑倒，伊並未撞擊該機車（見偵查卷
      第9 頁、第10頁）。嗣於偵查中供稱：伊從忠孝東路過金
      山南路，那天車很多，伊思考如順著車道線駕駛比較安全
      ，此時始發現車道未畫車道線，伊就跟著前車隊駕駛，因
      車輛很多，走走停停，伊見右前方有客人攔車，此時伊見
      告訴人騎機車一路飆過來，伊想如此即無法切到外側車道
      ，且車旁機車很多，伊就停在快車道上，想等候機車通過
      ，再切到人行道載客，告訴人騎車飆到伊車之右後方時，
      看見伊方向燈亮起，就罵了一句髒話，並把機車龍頭往右
      轉，也不知道告訴人手怎麼樣，就跌倒了，當時告訴人之
      機車未撞到伊之計程車；伊所以看見告訴人跌倒之過程，
      係因伊當時已把車輛停在路上，並判斷如果要切到路旁載
      客人，以告訴人當時之速度，伊沒辦法切過去，所以才會
      打方向燈停在那裡等候等語（同偵查卷第47頁、第67頁）
      。是依被告前揭所述，其自始即否認有與告訴人發生碰撞
      ，且其係於停車等候告訴人騎車通過時看見告訴人倒地，
      並非係發覺肇事始停車，再被告係於告訴人騎車接近前即
      已停車，非與告訴人車輛同時運行。是難依被告之供詞認
      其有何逃逸之情。
（二）又據告訴人於警詢指稱：93年1 月18日11時10分許，伊駕
      駛系爭重型機車，由忠孝東路西往東方向行駛外側車道至
      臨沂街口時，有一輛與伊同方向行駛左車道之計程車（即
      系爭營業小客車）從伊左前方欲右轉臨沂街，該車右前車
      頭擦撞伊機車左後方而肇事，伊因遭撞擊後車身失去平衡
      而跌倒受傷，肇事後該計程車曾短暫停車觀看（但駕駛未
      下車），就離開現場。伊當時車速為30至40公里，伊機車
      遭撞擊後，車身失去平衡跌倒滑行數公尺等語（見偵查卷
      第11、12頁）。且臺北市政府警察局中正第一分局交通分
      隊對於告訴人所製作之交通事故談話紀錄表，記載告訴人
      陳述為：我駕車沿忠孝東路西向東行駛最外側車道至肇事
      地往東行進，我發現車道上行駛的系爭營業小客車向右偏
      行時，我向右閃避，一度曾認為該車不會右轉，我車才繼
      續往東直行，經過該車右側車身時，我感覺左側車身被碰
      推，我車才失控跌倒，…是該車碰撞我車肇事等語（偵查
      卷第29頁）。固均指訴確實遭被告駕駛車輛撞擊明確。惟
      告訴人於偵查中亦陳稱：伊騎車時，前面只有二台車，一
      台是被告之計程車，一台是黑色轎車，黑色轎車在慢車道
      ，被告之計程車在快車道，有點併行，伊是跟在黑色轎車
      後面騎，黑色轎車先右轉，伊要直行，沒想到計程車也往
      右傾斜，伊就必須往右閃，因來不及往右閃，伊感覺到機
      車左後方有受到撞擊，然後就跌倒等語（同偵卷第47頁）
      。另又具結證稱：「（問：今年1 月18日事故發生當時，
      你騎的機車與被告的計程車，究竟有無碰撞？）當時我覺
      得計程車想跟著黑色轎車右轉，我的車是直行，怎麼知道
      他的車也一直跟著右轉，當時感覺上他的計程車是有撞倒
      我的機車，因為這樣我才跌倒，但到底實際上有沒有撞到
      ，我不知道，可是不可能沒有撞倒，好好的就跌倒」、「
      我的車是左後方被碰到，所以他的車應該是右前方，這是
      我感覺到的，不是親眼看到的。我當時的確是因為碰撞才
      跌倒，也不是衝很快」等語（見偵查卷第61、62頁）。是
      依告訴人此部分所證，其並不確定系爭兩車究竟有無發生
      碰撞，僅係憑「感覺」及「推測」認有遭被告撞擊，是告
      訴人所指有遭被告撞擊一節，是否與事實相符，實非無疑
      。徵之告訴人自承當時行車時速約3 、40公里，以此車速
      ，倘遇緊急情況欲閃避時，仍不排除會因重心不穩或失控
      而滑倒之可能性存在，是僅憑告訴人「感覺」、「推測」
      遭撞擊等情，自不足以據為兩車確有碰撞之憑據。
（三）再觀之事發後系爭重型之機車照片（見偵查卷第37頁至第
      39頁），系爭重型機車僅左前車身有刮地痕外，並無其他
      明顯遭碰撞之痕跡，且亦無遺留營業小客車黃色車漆之情
      形。而臺北市政府警察局中正第一分局交通分隊道路交通
      事故補充資料表記載之雙方車輛損壞情形，對於系爭重型
      機車部分，亦記載：「並無明顯碰撞痕，左倒、左側車身
      擦地」等語，此有該道路交通事故補充資料表附卷可憑（
      見偵查卷第28頁），是依上開事證，已難認系爭重型機車
      確曾遭系爭營業小客車碰撞。再系爭營業小客車經警方採
      證結果，其前保險桿有8 處擦痕，長度自2 至16公分不等
      ，右前葉子板靠近方向燈上方，有一處擦痕，長度約3 公
      分等情，固有照片18幀及紀錄1 紙在卷可稽（見偵查卷第
      16頁至25頁），惟系爭營業小客車之發照日期係90年7 月
      11日，有車籍作業系統查詢認可資料在卷可憑（見偵查卷
      第41 頁）， 其領牌營業迄至本件事發時已2 年餘，而營
      業小客車行駛使用本就頻繁，且衡以國內市區巷道狹窄及
      交通擁擠之情形，汽車車身、尤其是前後保險桿，偶有擦
      撞或碰撞導致擦痕，亦再所難免，而警方前揭勘驗，並無
      法確定系爭營業小客車碰撞之時間，自不能遽認系爭營業
      小客車之擦撞痕跡，即係系爭兩車碰撞所致。況如前述，
      系爭重型機車之車體既無遭受碰撞之明顯跡證，則被告駕
      駛之系爭營業小客車之前保桿、右前葉子板之擦痕，實難
      遽認與爭重型機車碰撞有關。
（四）至臺北市車輛行車事故鑑定委員會鑑定結果雖認：係被告
      駕駛營業小客車行經肇事處時，因變換車道未注意安全距
      離，致與告訴人騎乘之普通重型機車相觸及而發生事故，
      並認被告變換車道未注意安全距離為肇事原因。鑑定意見
      書並記載：「劉君（即被告）偵訊筆錄、到會補述雖稱：
      肇事前打右方向燈欲靠右載客，因發現對方自後方快速駛
      來即臨停於原地（第三車道），該車因車速過快失去重心
      自行滑倒，復稱：其車未與該車相擦撞，故未報警處理亦
      未下車察看即駛離，然依卷附警方勘查照片，營業小客車
      右前保險桿有多處擦撞痕與對造連君（即告訴人）所稱擦
      撞點吻合之情事，顯示營業小客車肇事當時有變換至第四
      車道與機車相觸及情事，依規定直行車有優先通行路權，
      是以研判，劉君有變換車道未注意安全距離之責為本事故
      肇事原因（下略）」等語，有該會鑑定意見書1 件在卷可
      憑（見偵查卷第51頁、第52頁）。惟上開行車事故鑑定委
      員會認定被告涉嫌變換車道未注意安全距離之主要依據，
      係警方勘查系爭營業小客車撞痕之照片，然如前述，本件
      系爭重型機車左側車體，並無明顯遭碰撞痕跡，亦無黃色
      車漆遺留，且系爭營業小客車右前保險桿、右前葉子板之
      擦撞痕跡並無從認定係本件事故所造，則上開鑑定意見書
      所指：系爭營業小客車右前保險桿擦撞痕與告訴人所述擦
      撞點吻合等語，即難認有據。從而，該鑑定意見認為被告
      變換車道未注意安全距離為肇事原因云云，核與本院認定
      不同，為本院所不採。再本案復經臺北市車輛行車事故鑑
      定覆議委員會鑑定結果，雖亦認為被告變換車道未注意安
      全距離，為肇事原因，其鑑定覆議意見書並記載：「伍、
      肇事分析：一、(一)依圖示肇事後Ａ車（系爭營業小客車）
      駛離，Ｂ車（系爭重型機車）移離現場，現場僅遺留Ｂ車
      刮地痕三條，起點位於忠孝東路西向東第四車道於臨沂街
      口斜向東南，再轉向東北。…(四)雙方就兩車有無擦撞各執
      一詞，據前述研判Ａ車沿忠孝東路第三車道西向東行駛至
      肇事處向右變換至第四車道欲靠邊載客時，其右前保險桿
      涉嫌與同向第四車道直行之Ｂ車左側車身相擦撞而肇事。
      …三、路權歸屬：(一)變換車道時，應讓直行車先行，並注
      意安全距離，Ａ車駕駛堅稱其車右前保險桿刮痕均為舊痕
      ，非本次事故所遺留，兩車並無擦撞，其車停於原地讓機
      車先行。惟Ａ車欲變換至第四車道前，應注意第四車道直
      行之車輛動態，並讓其先行，停讓位置應適當，不得妨礙
      直行車通行。依前述分析，Ａ車變換車道縱有停讓，已侵
      入第四車道妨礙直行車通行，有變換車道未注意安全距離
      之情事，為肇事原因」等語，有該會鑑定覆議意見書附卷
      可參（見原審卷第46頁、第47頁）。惟被告自始否認已變
      換至第四車道情事，且查無積極事證足認系爭兩車確有碰
      撞，自不能僅憑告訴人自陳行駛於第四車道遭被告碰撞，
      即遽認被告業已駛入事發路口原應屬忠孝東路第四車道之
      位置（臺北市○○○路西向東於臨沂街口，其三、四車道
      間並未繪製車道線，詳如後述）。況依卷附道路交通事故
      現場圖及現場臨沂街口照片所示（見偵查卷第27頁、第34
      頁），臺北市○○○路與臨沂街口處之忠孝東路第三、四
      車道位置，並未繪製車道線，該鑑定覆議意見書所指被告
      「侵入」第四車道云云，亦非全然正確。又系爭重型機車
      所遺留之刮地痕縱使位於事發路口原應屬忠孝東路第四車
      道之延伸位置，惟此僅能證明告訴人機車倒地後滑行地點
      ，尚不足以進而推認系爭兩車係在該圖所繪製之刮地痕起
      點處碰撞，尤不足證明被告駕駛車輛已進入該可認為係原
      第四車道延伸之位置。再被告於車禍前既已停車等候告訴
      人機車通過，又非運行中之車輛，在時間如此急迫之情況
      下，又如何能以退讓或閃避之動作與告訴人車輛保持安全
      距離？是亦難認被告有不讓直行車先行及未注意保持安全
      距離而任意偏右行駛之違規行為。上開覆議鑑定所認定之
      事實既難認為正確，其認定被告有變換車道未注意安全距
      離情事，亦不能遽予採認。
（五）按刑法第185 條之4 之駕駛動力交通工具肇事致人死傷而
      逃逸罪之立法目的，乃為維護交通，增進行車安全，促使
      當事人於事故發生時，能對被害人即時救護，減少死傷，
      以保護他人權益並維護社會秩序。且其立法精神在於交通
      事故一旦發生，而有發生人員傷亡之情況下，凡與事故發
      生有關之當事人皆應協助防止死傷之擴大，是該罪之成立
      只以行為人有駕駛動力交通工具肇事，致人死傷而逃逸之
      事實為已足，至行為人之肇事有否過失，則非所問，最高
      法院88年度台上字第7396號判決意旨固可參照，惟所謂之
      「肇事」，至少在客觀上應有車輛與車輛、或車輛與身體
      之「接觸」行為，或雖無上開接觸行為，惟被害人受傷顯
      由駕駛者駕駛動力交通工具所導致，且參與事故之當事人
      在主觀上亦應有肇事逃逸之認知者，始足當之，此由刑法
      第185 條之4 規定「逃逸」而非「離去」一語亦明。經查
      ，被告自警訊以迄本院審理時固坦承案發當時，其欲向右
      停靠載客，因發覺告訴人機車快速竄出，其惟恐切入外車
      道不及，故暫緩車速停在原地讓告訴人機車通過，嗣告訴
      人因車速過快，重心不穩而自行滑倒等情，與告訴人證稱
      因閃避被告駕駛之系爭營業小客車而失控倒地之情相符，
      惟就雙方是否有發生碰撞一節，被告與告訴人雙方則各執
      一詞，本院依前開跡證認系爭營業小客車與系爭重型機車
      並無發生接觸等情，已如前述，是能否認被告有「肇事」
      之行為，已非無疑。又告訴人固因機車滑倒致受左前肢、
      左大腿多處瘀血擦挫傷合併撕裂傷等傷害，有仁安醫院診
      斷證明書1 紙在卷足憑（見偵查卷第13頁），然告訴人僅
      於案發當日赴醫院門診，嗣於翌日再複診，即無再就醫之
      紀錄，顯見其所受傷勢並非嚴重，是被告辯稱伊見告訴人
      倒地後立即起身，伊認為告訴人並無受傷等語，尚非全不
      可信。再告訴人機車倒地與閃避被告駕駛之系爭營業小客
      車應有關連，然如前述，被告係於告訴人騎車尚未接近時
      即已停車等候告訴人通過，並非於告訴人倒地後始停車察
      看告訴人受傷或車損情況，此與「明知」或「懷疑」自己
      車輛肇事後而停車察看之情形，並不相同，再被告又非下
      車後，經告訴人告知其已肇事等情，仍置之不理，執意離
      去，則被告認為告訴人倒地非其車輛碰撞所致，且告訴人
      並未受傷，因而駕車離去，其主觀上並無肇事逃逸之故意
      甚明。被告駕駛之系爭車輛既未與告訴人駕駛之系爭重型
      機車發生碰撞，被告主觀上又認告訴人駕車倒地與其無關
      ，且無受傷，始行離去，在道德情理上或有可議，然於刑
      法上若認駕駛者只要與交通事故有關，縱無發生碰撞，無
      論其主觀上有無認知車禍與己有關，只要有離去之行為，
      皆應構成刑法第185 條之4 之肇事逃逸罪，自嫌過苛。
四、綜上，本案依卷存事證，尚不能證明本件交通事故係因系爭
    營業小客車碰撞系爭重型機車所致，且亦無卷存積極事證足
    認被告對於本件事故之發生係有過失，或雖無過失而有何肇
    事行為，及主觀上有「肇事逃逸」之故意。本案關於被告是
    否犯罪之證明，未能達於使本院產生有罪確信之程度，而有
    合理性懷疑之存在，揆諸前揭說明，應諭知被告無罪之判決
    。
五、原審以不能證明被告犯罪，而諭知無罪之判決，其認事用法
    ，經核並無不合。檢察官上訴意旨略以：（一）一般人騎車
    直行時，為顧及交通安全，視線必在前方，對於車身後方與
    他車發生之碰撞，僅能以個人感覺之方式確認，本案告訴人
    一再強調其係遭人自後駕車撞擊致傷，故僅能「憑個人感覺
    」陳述案發經過，倘告訴人欲一昧指責他人過失，僅可強化
    本身證詞可信度，直接指稱目擊撞擊過程，然告訴人竟不斷
    強調其係以感覺之方式確認遭撞擊之情，衡情，告訴人指稱
    感覺與被告發生碰撞一事，應為可採。（二）告訴人既係感
    覺左方遭受撞擊，而上開機車左後方除置物箱車殼外，亦包
    括有輪胎、腳踏板等物，有上開機車照片在卷可稽，再參以
    告訴人指稱為閃避被告車輛而發生車禍，則二車碰撞點亦可
    能為上開機車後輪與上開營業小客車右前部，而輪胎上未必
    留下明顯碰撞痕跡，是縱使上開機車上無明顯碰撞痕跡，亦
    不代表上開機車與營業小客車間無碰撞行為發生。（三）案
    發地點共有四車道，此由臺北市政府警察局中正第一分局交
    通分隊員警繪製之道路交通事故現場圖及拍攝之照片在卷可
    稽，本案刮地痕地點位於第四車道，並非第三車道，是發生
    碰撞地點應為第四車道而非第三車道，則臺北市行車事故鑑
    定委員會及覆議委員會鑑定意見自為可採，原審認定上開鑑
    定意見不足採信，應有違誤，指摘原判決不當，請求撤銷改
    判云云。惟查：公訴人此部分上訴理由，均不足以證明被告
    犯罪，其論證純屬臆測，與本院認定不同，已如前述，是檢
    察官之上訴為無理由，應予駁回。
據上論斷，應依刑事訴訟法第368 條，判決如主文。
本案經檢察官陳國鳴到庭執行職務。
中    華    民    國    97    年    2     月    5     日
                  刑事第三庭審判長法  官  蔡秀雄
                                  法  官  陳春秋
                                  法  官  謝靜恒
以上正本證明與原本無異。
如不服本判決，應於收受送達後十日內向本院提出上訴書狀，其
得上訴未敘述上訴之理由者並得於提起上訴後十日內向本院補提
理均須按他造當事人之人數附繕本）。
                                  書記官  陳珮茹
中    華    民    國    97    年    2     月    5     日


司法院資訊處製作；財團法人民間司法改革基金會備份。
